【裁判字號】    97,台上,5726
【裁判日期】    971113
【裁判案由】    違反毒品危害防制條例等罪
【裁判全文】
最高法院刑事判決            九十七年度台上字第五七二六號
上  訴  人  甲○○
上列上訴人因違反毒品危害防制條例等罪案件，不服台灣高等法
院台中分院中華民國九十五年二月十五日第二審判決（九十四年
度上訴字第二二八一號，起訴案號：台灣台中地方法院檢察署九
十四年度毒偵字第三七號），提起上訴，本院判決如下：
    主  文
上訴駁回。
    理  由
一、施用第一級毒品部分：
按刑事訴訟法第三百七十七條規定，上訴於第三審法院，非以判
決違背法令為理由，不得為之。是提起第三審上訴，應以原判決
違背法令為理由，係屬法定要件。如果上訴理由書狀並未依據卷
內訴訟資料，具體指摘原判決不適用何種法則或如何適用不當，
或所指摘原判決違法情事，顯與法律規定得為第三審上訴理由之
違法情形，不相適合時，均應認其上訴為違背法律上之程式，予
以駁回。本件上訴人甲○○（起訴書載為楊隆豐）上訴意旨略稱
：(一)、上訴人於民國九十一年間，因腰椎壓迫性骨折，至林新醫
院接受手術治療，手術後仍因持續下背疼痛，而自九十一年十月
四日起至九十四年十二月二十六日止，多次到林新醫院追蹤檢查
，有林新醫院出具之診斷證明書在卷足憑。再依上訴人所提出之
林森醫院診斷證明書記載：上訴人曾於九十二年七月二十三日因
第二腰椎骨折手術後，到院求診，九十二年十一月十八日因頸椎
痛，九十四年十二月二十六日因下背痛、腰椎關節退化等，前後
去門診治療共十一次。足證上訴人確因身體痼疾，導致身體疼痛
。上訴人辯稱為治療身體病痛才服用案外人卓志堅交付之藥丸等
語，確屬真實。參酌證人卓志堅在第一審結證：「在九十三年九
月底時，我看到被告（即上訴人，下同）因傷病疼痛，所以我把
藥物給被告吃，被告吃了之後覺得有效比較不痛」、「是我看他
疾病很痛，我主動給他的」、「我告訴他一次吃兩次（粒），只
要疼痛就拿出來吃，我總共拿了一排給被告，陸續拿了幾次給被
告，一次都一排的數量」。並稱：「這是癌症藥物」、「是（止
痛藥）」、「我知道是醫生開出來的，我不是醫生，我看被告因
病疼痛，所以才拿藥物給被告吃」等語，堪證上訴人係基於治療
病痛之目的，才服用友人卓志堅交付之藥丸。而卓志堅曾於九十
四年三月二十一日在中國醫藥學院（已改制大學）附設醫院住院
，嗣於同年四月八日至該醫院門診後，長期倚賴該院所開立之嗎
啡及止痛藥止痛，故卓志堅交給上訴人服用之藥丸，確為中國醫
藥學院附設醫院開出之藥物，此有中國醫藥學院附設醫院函及卓
志堅於第一審提出之藥袋可憑。上訴人僅知該藥丸為醫生合法處
方之藥物，有止痛療效，至於含有第一級毒品嗎啡之成分，實不
知情，此種認識之錯誤，難認上訴人有施用毒品之故意。而施用
毒品罪，以故意為要件，上訴人誤認上開藥丸為正規藥品，不知
含有毒品成分，自不能成立施用毒品罪。原判決仍論以施用毒品
罪，即有違誤。(二)、嗎啡雖屬毒品危害防制條例第二條（第二項
第一款）所定之第一級毒品，但同時為管制藥品管理條例第三條
所定之第一級管制藥品。依管制藥品管理條例第二章規定，醫師
基於正當醫療目的，得使用管制藥品，如屬醫師合法開立者，即
屬管制藥品，不應再以毒品視之，此觀毒品危害防制條例第二條
第四項規定：「醫藥及科學上需用之麻醉藥品與其製品及影響精
神物質與其製品之管理，另以法律定之」自明。故擅自轉讓第一
級管制藥品者，應依該條例第三十一條、第三十九條之規定處罰
，而非論以轉讓毒品罪。至於受讓而施用管制藥品者，則無處罰
明文。本件紫色藥丸為中國醫藥學院附設醫院所開立，屬管制藥
品。上訴人雖未經醫師處方，自友人卓志堅處受讓而服用，亦不
能成立犯罪。(三)、上訴人於九十一年十月二日從高處跌落，致第
二節脊椎粉碎性骨折，而在林新醫院開刀，於手術後一個星期即
被送至看守所，每天均看病吃藥，始慢慢恢復。至九十二年三月
三十日出獄後，仍常至林森醫院及林新醫院追蹤，惟醫院所開出
的止痛藥，均不見效。嗣友人卓志堅來訪，見上訴人之病痛，始
拿出醫院供癌症病患使用之紫色藥丸給上訴人服用。而警方人員
前來上訴人住處搜索時，扣得吸食安非他命之器具，因而採尿送
驗，經驗出第一級毒品及第二級毒品之陽性反應（施用第二級毒
品部分，詳後述）。因上訴人曾有煙毒前科，以致法院不採信上
訴人之辯解，硬指是事後卸責之詞，有判決不備理由之違法。(四)
、上訴人是因腰椎骨疼痛，始每隔二日服用二粒紫色藥丸止痛，
此與吸毒者有別，原判決認定上訴人有施用毒品之犯意，違背經
驗法則。至於紫色藥丸之外包裝，雖載有管制藥品嗎啡長效膜衣
錠字樣，但因上訴人老邁眼花，包裝上之字體太小，看不清楚，
不知是毒品。原判決以推測、擬制之方法，認定上訴人犯罪，違
背證據法則云云。
惟查：本件原判決綜合全案卷證資料，本於事實審法院之推理作
用，認定上訴人前曾有違反肅清煙毒條例、麻醉藥品管理條例、
槍砲彈藥刀械管制條例、賭博等前科，其中因違反肅清煙毒條例
及槍砲彈藥刀械管制條例，經原審法院分別判處有期徒刑三年二
月及六月，應執行有期徒刑三年七月確定，於九十二年三月三十
日執行完畢。上訴人復曾於九十年間因施用毒品案件，經台灣彰
化地方法院裁定令入觀察勒戒處所觀察勒戒，因無繼續施用毒品
傾向，由台灣彰化地方法院檢察署檢察官以九十年度偵字第一○
六七號不起訴處分書，為不起訴處分確定。嗣又於九十一年間因
施用毒品案件，經台灣台中地方法院裁定令入觀察勒戒處所觀察
勒戒，因無繼續施用毒品傾向，於九十二年二月十二日釋放，由
台灣台中地方法院檢察署檢察官於同年月十三日以九十一年度毒
偵字第三一七九號不起訴處分書，為不起訴處分確定。上訴人另
又於九十三年十月八日中午十二時之前回溯四日內，以口服方式
，施用由友人卓志堅所轉讓，含第一級毒品嗎啡成分之（紫色）
藥丸，而於九十三年十月八日中午十二時許，在台中市○○路○
段一五九之十一號十一樓為警查獲（另扣得甲基安非他命一包及
吸食器）。經採集尿液送驗，有嗎啡類（及甲基安非他命類）之
陽性反應等情。因而維持第一審論處上訴人施用第一級毒品（累
犯）罪刑部分之判決，駁回上訴人此部分在第二審之上訴，已依
據卷內資料，說明其所憑之證據及認定之理由。對於上訴人否認
有施用毒品之故意，辯稱不知該紫色藥丸含有第一級毒品嗎啡成
分云云，並已敘明：(1)上訴人於前揭時地經警查獲後所採集之尿
液，經送請詮昕科技股份有限公司（下稱詮昕科技公司），以（
酵素免疫分析法及）氣相層析質譜儀分析法鑑驗結果，均呈現嗎
啡類（及甲基安非他命類）之陽性反應，有詮昕科技公司之濫用
藥物尿液檢驗報告在卷可憑。(2)上訴人所提出之紫色藥丸，經第
一審法院送請鑑定結果，含有第一級毒品嗎啡成分，人體服用後
，所排出之尿液會呈現嗎啡陽性反應，有法務部調查局之檢驗通
知書在卷可資證明。(3)該含有第一級毒品嗎啡成分之紫色藥丸，
係上訴人之友人即罹患癌症之卓志堅擅自將醫院開給癌症病患使
用之管制藥品，轉讓予上訴人施用，業據上訴人坦承在卷，核與
證人卓志堅結證之情節相符。而上訴人已有多次施用毒品前科，
有台灣高等法院被告全國前案紀錄表及台灣台中地方法院檢察署
刑案資料查註紀錄表在卷可考，且該紫色藥丸之外包裝載有「管
制藥品嗎啡長效膜衣錠三十公絲」字樣，業經第一審法院當庭勘
驗明確，有審判筆錄可查。上訴人如欲取出藥丸，必須先拆開包
裝，而看見上開文字，所辯不知該藥丸含有嗎啡成分，不足採信
。(4)本件經向上訴人曾經就醫之林新醫院、林森醫院，查詢其病
歷資料及其症狀是否須以嗎啡止痛。經查詢結果，均無使用嗎啡
製劑之情形。因認上訴人知悉該紫色藥丸含有嗎啡成分，而故意
施用，所辯不知情，無施用之故意，乃飾卸之詞，不可採信，已
逐一說明及指駁。上訴意旨對於原判決所為前揭論斷，並未依據
卷內資料，具體指摘有何違背法令情形。且查：(一)、嗎啡除屬於
毒品危害防制條例第二條第二項第一款所列之第一級毒品外，並
為管制藥品管理條例第三條所列之第一級管制藥品。而管制藥品
之使用，除醫師、牙醫師、獸醫師、獸醫佐或醫藥教育研究試驗
人員外，不得為之，且不得轉讓，管制藥品管理條例第五條第一
項、第三十一條前段定有明文。又違反第五條規定者，除依毒品
危害防制條例處理外，處新台幣十五萬元以上七十五萬元以下罰
鍰，同條例第三十七條亦有明文。從而除醫師、牙醫師、獸醫師
、獸醫佐或醫藥教育研究試驗人員，得依管制藥品管理條例之規
定使用管制藥品外，其餘之人非法使用管制藥品者，依管制藥品
管理條例第三十七條規定，應依毒品危害防制條例處理。上訴意
旨指稱，受讓而施用管制藥品者，無處罰明文。係以自己之說詞
，任意指摘，並非適法之第三審上訴理由。(二)、事實之認定與證
據之取捨，乃事實審法院之職權，苟其事實之認定及證據之取捨
，並不違背經驗法則與論理法則，即不容任意指為違法而執為上
訴第三審之理由。上訴意旨其餘之指摘，係對於原判決已說明事
項及屬原審採證認事職權之適法行使，持憑己見而為不同之評價
，且為單純事實之爭辯，均與法律規定得為第三審上訴理由之違
法情形，不相適合。其關於施用第一級毒品部分之上訴，違背法
律上之程式，應予駁回。
二、施用第二級毒品部分：
按上訴得對於判決之一部為之，未聲明為一部者，視為全部上訴
，刑事訴訟法第三百四十八條第一項定有明文。上訴人對原判決
不服，提起上訴，未聲明為一部上訴，且其上訴理由狀，已以服
用安非他命以外之藥，其尿液亦可能出現陽性反應，執為指摘，
依前開規定，應視為全部上訴（即施用第二級毒品部分亦已上訴
）。查刑事訴訟法第三百七十六條所列各罪之案件，經第二審判
決者，不得上訴於第三審法院，為該法條所明定。本件上訴人被
訴施用第二級毒品甲基安非他命部分，原審係維持第一審依毒品
危害防制條例第十條第二項論處罪刑，核屬刑事訴訟法第三百七
十六條第一款之案件。依首開說明，既經第二審判決，自不得上
訴於第三審法院。上訴人猶對於此部分提起上訴，顯為法所不許
，亦應予駁回。
據上論結，應依刑事訴訟法第三百九十五條前段，判決如主文。
中    華    民    國  九十七  年  十一    月   十三   日
                      最高法院刑事第七庭
                          審判長法官  謝  俊  雄
                                法官  陳  世  雄
                                法官  魏  新  和
                                法官  吳  信  銘
                                法官  徐  文  亮
      本件正本證明與原本無異
                                      書  記  官
中    華    民    國  九十七  年   十一   月   十七   日
                                                     Ｍ


司法院資訊處製作；財團法人民間司法改革基金會備份。
